【裁判字號】    97,上訴,468
【裁判日期】    970227
【裁判案由】    殺人未遂等
【裁判全文】
臺灣高等法院刑事判決                 97年度上訴字第468號
上  訴  人  臺灣基隆地方法院檢察署檢察官
被      告  乙○○
選任辯護人  吳伯昆律師
被      告  戊○○
選任辯護人  林禮模律師
被      告  丙○○
指定辯護人  本院公設辯護人陳德仁
被      告  丁○○
選任辯護人  陳增機律師
上列上訴人因被告等殺人未遂等案件，不服臺灣基隆地方法院96
年度訴字第432號，中華民國96年12月10 日第一審判決（起訴案
號：臺灣基隆地方法院檢察署96年度偵字第1499號），提起上訴
，本院判決如下︰
    主  文
上訴駁回。
    事  實
一、乙○○係戊○○之姊夫，其二人與蔡銘鍠（原名蔡宗龍）曾
    為在同一工地上班之同事，蔡銘鍠且係木工，因乙○○、戊○○懷疑蔡銘鍠勾引乙○○之妻（即戊○○之姊），導致乙○○離婚，而對蔡銘鍠心生不滿。乙○○、戊○○於95年12
    月1 日14時30分左右，與丙○○、丁○○兄弟一同喝酒時，
    乙○○提議要找蔡銘鍠談判，其餘三人均附和之，渠等遂於
    同日16時許，同車前往蔡銘鍠妻庚○○（原名羅素雯）工作
    之場所，即臺北縣金山鄉○○道旁之「曼特寧餐廳」，並由
    乙○○、戊○○入內告知庚○○，要其轉告蔡銘鍠出面談判
    ，之後，渠等即行離去。蔡銘鍠經庚○○以電話轉達上情後
    ，即於同日16時22分03秒以其所使用之0000000000號行動電
    話，撥打乙○○使用之0000000000號行動電話，約乙○○至
    蔡銘鍠位在臺北縣金山鄉○○村○○○路21號2 樓住處樓下
    談判。蔡銘鍠與庚○○先各騎機車返家，蔡銘鍠並預藏木棍
    1 支（為木工裝潢用之「角木」）在住家樓下備供使用，之
    後，其二人再共乘一輛機車（由蔡銘鍠騎乘附載庚○○）外
    出，至住處附近之廟旁等候乙○○，因未見乙○○前來，蔡
    銘鍠又於同日16時26分33秒以上開行動電話聯絡乙○○，但
    未及通話即斷訊，未久，乙○○、戊○○、丙○○及丁○○
    等四人共乘一車抵達蔡銘鍠住處樓下，乙○○、戊○○下車
    和在蔡銘鍠住處即21號2 樓陽台之蔡銘鍠之母甲○○（原名
    蔡許玉蘭）、蔡銘鍠之姊己○○互相叫罵，蔡銘鍠與庚○○
    聞聲騎機車自廟前返回，抵達上開住處樓下，蔡銘鍠即將機
    車交由庚○○停放，並立即至先前藏放木棍之處，取出預藏
    之木棍1 支，毆打乙○○，戊○○見狀欲上前將其二人分開
    ，丙○○、丁○○亦下車前來幫忙，然均未能有效阻止，致
    乙○○、戊○○皆被木棍打中，乙○○、戊○○、丙○○及
    丁○○氣憤之下，竟基於傷害蔡銘鍠之共同犯意聯絡，先由
    乙○○奮力搶下蔡銘鍠持有之木棍，之後，渠四人即徒手毆
    打蔡銘鍠，蔡銘鍠不支倒地，此時，庚○○已停妥機車，回
    身見蔡銘鍠被毆倒地，旋趴在蔡銘鍠身上保護蔡銘鍠，乙○○、戊○○、丁○○、丙○○等四人均明知若繼續對蔡銘鍠
    攻擊，可能會傷害趴在蔡銘鍠身上之庚○○，竟仍不顧一切
    ，基於傷害庚○○之不確定故意，並出於共同犯意之聯絡，
    仍對蔡銘鍠拳打腳踢，並因此毆擊到趴護蔡銘鍠之庚○○，
    乙○○於毆打過程中並以台語對蔡銘鍠揚言「打給你死」、
    「以後見你一次打一次」等語；甲○○、己○○見事態嚴重
    ，分持雨傘、掃帚下樓，欲制止渠等繼續毆打蔡銘鍠、庚○○，其二人到達毆打現場後，戊○○即與甲○○互相拉扯雨
    傘，並出於傷害之犯意，推打甲○○之右背部，造成甲○○
    受有右手掌1×0.1公分切割傷、右背部5×0.2公分之挫傷，
    此時丁○○自路邊拾起鐵棍1 支，欲持以毆打，然為己○○
    搶下，乙○○見狀，竟出於傷害之犯意，徒手毆打己○○之
    胸口一下，致己○○受有前胸挫傷之傷害。嗣經旁人報警並
    請救護車前來（救護車於同日16時33分到場），乙○○、戊○○、丙○○、丁○○始停手，然已致蔡銘鍠受有頭部撕裂
    傷6×0.5×0.5公分、四肢多處擦傷、右眼處4×3 公分瘀傷
    、前胸挫傷等傷害，庚○○受有左上臂挫傷7×5公分、左膝
    擦傷2×2公分、右側臉頰紅腫、右大腿側瘀腫7×6公分等傷
    害。（乙○○傷害己○○及戊○○傷害甲○○部分均經原審
    分別判處傷害罪刑確定。）
二、案經被害人蔡銘鍠、庚○○訴由臺北縣政府警察局金山分局
    報告臺灣基隆地方法院檢察署檢察官偵查起訴。
    理  由
壹、證據能力部分：
一、按被告以外之人於審判外之言詞或書面陳述，除法律有規定
    者外，不得作為證據；被告以外之人於偵查中向檢察官所為
    之陳述，除顯有不可信之情況者外，得為證據；被告以外之
    人於檢察事務官、司法警察官或司法警察調查中所為之陳述
    ，與審判中不符時，其先前之陳述具有較可信之特別情況，
    且為證明犯罪事實存否所必要者，得為證據；被告以外之人
    於審判外之陳述，雖不符前四條之規定，而經當事人於審判
    程序同意作為證據，法院審酌該言詞陳述或書面陳述作成時
    之情況，認為適當者，亦得為證據。當事人、代理人或辯護
    人於法院調查證據時，知有第159條第1項不得為證據之情形
    ，而未於言詞辯論終結前聲明異議者，視為有前項之同意。
    刑事訴訟法第159條第1項、第159條之1第2 項、第159條之2
    、第159條之5分別定有明文。而所謂「顯有不可信性」、「
    特別可信性」、「適當性」，係指陳述是否出於供述者之真
    意、有無違法取供情事之信用性而言，故應就偵查或調查筆
    錄製作之原因、過程及其功能等項加以綜合觀察，據以判斷
    該傳聞證據是否「非顯不可信」或「有特別可信之情況」，
    倘可據以認定其任意性暨信用性俱無疑慮者，即可例外賦予
    「證據能力」，俾其成為法院審判時之適格證據資料；換言
    之，「證據能力」所強調者，實乃其作為認定被告犯罪證據
    之資格，此與其內容究否足以證明被告犯罪之「證明力」，
    尚有層次上之差別，不容混為一談。
二、經查，證人即被害人蔡銘鍠、庚○○、甲○○、己○○於偵
    查中向檢察官所為之陳述，均經依法具結，擔保渠等證言之
    真實性，此外，本案復未見檢察官在偵查中有何違法取供情
    事，是上開陳述內容之任意性與信用性，自已足供擔保，應
    認上開陳述「非顯不可信」，依刑事訴訟法第159條之1 第2
    項規定，自應例外賦予其證據適格之地位，而認其具有證據
    能力。
三、臺北縣政府警察局金山分局扣押筆錄、扣押物品目錄表、被
    害人受傷相片、診斷證明書、行動電話通聯紀錄、臺北縣政
    府消防局救護紀錄表等證據，檢察官、被告及辯護人於審判
    中均同意作為證據，且查無顯不可信之情況，合於刑事訴訟
    法第159條之4 之規定，依法均得為證據。扣案之木棍1支（
    角木），係員警依法查扣之物，依法自得為證據。
貳、本案實體部分：
一、訊據被告乙○○、戊○○、丙○○、丁○○等人，對於共同
    毆打蔡銘鍠成傷乙節，均自白不諱，惟均矢口否認有傷害庚○○之犯行，渠等辯解如下：
  (一)被告乙○○辯稱略以：「那天是蔡銘鍠打電話給我，約我到
    他家樓下，他騎摩托車回到家，就從屋內拿了1 支木條往我
    身上打，我搶下丟往花圃，後來二人就對打，我打得時候他
    跌倒二次，他太太就趴在他身上，然後警察就來了。我只有
    和蔡銘鍠發生鬥毆，且沒有拿任何兇器，反而是蔡銘鍠看到
    我們到了之後，拿了木條要出來打我們以致於發生鬥毆。我
    於毆打過程中以台語對蔡銘鍠揚言「打給你死」、「以後見
    你一次打一次」那是一時的氣話。我並沒有和他太太、他母
    親、他姐姐發生任何接觸，我沒有殺人和傷害的犯意聯絡等
    語。
  (二)被告戊○○辯稱略以：「我承認因為一時氣憤，有出手攻擊
    蔡銘鍠，但係徒手，沒有使用器械，我也沒有毆打其他人，
    我沒有殺人和傷害的犯意聯絡」等語。
  (三)被告丙○○辯稱略以：「我下車是因為要勸架並不是要鬥毆
    、殺人，我下車後也沒有拿任何的木棍或鐵器，警方扣到的
    木棍不是我的，我雖因勸架而導致蔡銘鍠受傷，但不能因而
    推定我有殺人或傷害故意，我和乙○○、戊○○、丁○○間
    並沒有殺人、傷害的犯意聯絡，檢察官起訴的內容與事實不
    符」等語。
  (四)被告丁○○辯稱略以：「當時衝突一團亂，一直針對蔡銘鍠
    打，沒有打到其他人，當時都一直推擠，其他人受傷可能是
    因為推擠時才受傷，並非被我們打傷。當時我有從路邊撿取
    鐵棍，但一直被己○○拉住，等我把鐵棍丟棄後，己○○才
    沒有拉我，我才前去對蔡銘鍠拳打腳踢。我和乙○○、戊○○、丙○○間並沒有殺人、傷害的犯意聯絡，檢察官起訴的
    內容與事實不符」等語。
二、惟查：
  (一)本案係被告乙○○提議要找蔡銘鍠談判，而與被告戊○○、
    丙○○、丁○○同車前往「曼特寧餐廳」，並由乙○○、戊○○入內告知庚○○要蔡銘鍠出面談判，之後，蔡銘鍠以行
    動電話約乙○○至住處樓下談判，蔡銘鍠與庚○○先騎機車
    返家，之後，其二人再共乘一輛機車，由蔡銘鍠騎乘附載庚○○外出，在住處附近之廟旁等候乙○○，未久，乙○○、
    戊○○、丙○○及丁○○共乘一車抵達蔡銘鍠住處樓下，乙○○、戊○○下車和在蔡銘鍠住處2 樓陽台之甲○○、己○○互相叫罵，蔡銘鍠與庚○○聞聲騎機車自廟前返回，抵達
    上開住處樓下，蔡銘鍠將機車交由庚○○牽去停放，之後即
    發生事端等情，迭據被告戊○○於警詢中、偵查中自白在卷
    （偵卷第8、63 頁），並經證人即被害人庚○○於偵查中、
    原審審理中結證屬實（偵卷第53頁、原審96年11月5 日審判
    筆錄第30、35頁），此部分事實應可認定。
  (二)被告四人自警詢起，至原審審判終結前，均始終強調係蔡銘
    鍠到場時即拿取木棍1 支毆打乙○○，以致發生事端乙節，
    雖為證人蔡銘鍠所否認，但查證人蔡銘鍠之職業為木工，
    本案扣案之木棍1 支即係木工用以裝潢之「角木」，顯然該
    木棍與證人蔡銘鍠之職業有所關聯。蔡銘鍠與庚○○共乘
    機車返回住家遇見被告等人時，機車係蔡銘鍠所駕駛，但蔡
    銘鍠卻交由搭乘之庚○○去停放，此種舉動有違常情，蓋依
    庚○○之證詞，其係停妥機車後轉頭始見到蔡銘鍠被毆打在
    地，顯然其與蔡銘鍠騎機車到家時並無蔡銘鍠為人自機車上
    拖拉下車或立即遭毆打之事，於此情狀下，蔡銘鍠急於下車
    之目的，顯可見係因其知悉有木棍藏放附近，可供使用，始
    有此等匆忙下車之舉。蔡銘鍠於原審偵審中始終隱瞞其有
    先回到家再騎機車出來乙事，益徵其心虛而隱匿自己先行返
    家藏放木棍之情。綜上，足認被告四人所辯係蔡銘鍠到場時
    即拿取木棍1 支毆打乙○○，以致發生本案事實等情，亦可
    認定。
  (三)被告四人於原審審判中均自白有傷害蔡銘鍠，且係徒手以拳
    打腳踢之方式為之，雖與證人蔡銘鍠、庚○○、甲○○及己○○等人所證稱被告四人係以木棍、鐵棍毆打蔡銘鍠之情節
    明顯不符。經查證人即第一位到場處理之金山分局交通隊
    警員蕭公正於96年11月5日在原審審理中證稱：「95年12月1
    日下午我有獲報到金山鄉○○村○○○路21號前去處理糾紛
    ，我和交通隊的另外一位警員一起到，後來金山所才到，我
    到現場的時候已經沒有打了，但是有在吵架，被告當時還有
    和被害人家人言語衝突，我把他們雙方分開，並不准他們離
    開。現場沒有看到或發現有行兇工具，在場的人也沒有告訴
    我說有持兇器。我到現場時他們還在吵，被告那一邊有罵對
    方『討客兄』，現場有受傷者，感覺受傷程度不是非常嚴重
    ，傷者是個男的，他身上有血跡，所以絕對是要送醫，但不
    算有多嚴重，傷者當時應該不能起來自由活動，他倒在地上
    ，他的朋友、家屬都圍在旁邊。我在現場沒有看到棍棒」等
    語。證人即金山分局金山派出所到場處理之員警陳俊揚於
    96年11月5 日在原審審理中證稱：「我到場時剛好和救護車
    交錯而過，當時交通隊警員已在現場。被告和被害人沒有在
    打，他們還在吵，互相叫囂。我去的時候只有一位送醫，其
    他人我沒有注意看有無受傷，我到現場他們也沒有說他們有
    受傷。被害人沒有說被告如何打他們，也沒有說有持兇器打
    他們。現場我有看，沒有看到兇器，被害人當時說6、7個人
    打他們，但我到場的時候打人的就只有這四個。當天沒有查
    扣木棍，該扣案之木棍1 支，是被告乙○○到派出所供稱對
    方有拿木棍打他，因為之前在現場我們有稍微看了一下，看
    不到有什麼物品，所以我們叫乙○○去現場找，他去現場拿
    回來給我們的。我在現場處理時，被害人方面沒有跟我說過
    ，被告等人有從停在現場旁邊的廂型車內拿出器械打人這回
    事」等語。從上開二位處理員警之證詞中，可知員警到場
    時並未發現有任何木棍、鐵棍等器械，甚者，證人蔡銘鍠、
    庚○○、甲○○及己○○等人中亦無人向員警主張被告等人
    持械打人，若被告四人確有持木棍、鐵棍毆打證人蔡銘鍠，
    該等證人豈會對此一極重要的犯罪情節，絲毫未向來警提起
    ，此顯違事理，足認被告四人應無持械傷人之行為。依原
    審卷附被告乙○○使用之0000000000號行動電話通聯紀錄之
    記載，蔡銘鍠先後於本案發生之日的16時22分03秒、16時26
    分33秒以其所使用之0000000000號行動電話撥打乙○○使用
    之0000000000號行動電話，可見於是日16時26分33秒時，被
    告乙○○等四人尚未與蔡銘鍠碰面，復依偵查卷附（偵卷第
    96頁）臺北縣政府消防局救護紀錄表之記載，救護車係於是
    日16時33分到達現場，當可合理推知被告四人與告訴人等發
    生衝突之時間應係是日16時26分33秒至16時33分之間，亦即
    衝突時間為6分鐘左右，再參照偵查卷附（偵卷第21 頁）財
    團法人北海岸金山醫院診斷證明書所載蔡銘鍠之傷勢為頭部
    撕裂傷6×0.5×0.5 公分、四肢多處擦傷、右眼處4×3公分
    瘀傷、前胸挫傷等傷害，核均非嚴重傷害，若被告四人確有
    持木棍、鐵棍在長達6 分鐘之內毆打蔡銘鍠，蔡銘鍠之傷勢
    絕非僅止於此，益徵被告四人所辯未持械毆打等語，應屬實
    情。
  (四)被告四人係受蔡銘鍠先行持木棍毆打被告乙○○後，始行萌
    生共同傷害蔡銘鍠之犯意聯絡，並一同徒手毆打蔡銘鍠成傷
    等情，業如上述認定。渠四人在毆打蔡銘鍠之過程中，見庚○○趴護蔡銘鍠身上，依吾人日常生活之經驗，明顯可知在
    該情況下，若仍對受趴護之蔡銘鍠拳打腳踢，極有可能傷害
    到庚○○，竟猶不顧一切持續毆打行為，顯然渠四人均有共
    同傷害庚○○之不確定故意存在，而庚○○確實因渠四人之
    行為，而受有左上臂挫傷7×5公分、左膝擦傷2×2公分、右
    側臉頰紅腫、右大腿側瘀腫7×6公分等傷害，亦有財團法人
    北海岸金山醫院診斷證明書1 紙附卷可稽（偵卷第25頁），
    則被告四人自應對庚○○所受之傷害，亦應同負傷害罪責。
  (五)檢察官雖指稱被告四人因庚○○護住蔡銘鍠之身體不易使力
    ，竟共同升高為殺人之犯意，轉而徒手或持木棍、鐵棍毆擊
    蔡銘鍠之頭部，乙○○於毆打過程中並以台語對蔡銘鍠嚇稱
    「打給你死」、「以後見你一次打一次」，而認被告四人有
    殺人犯意。惟查本案中被告四人均未曾以木棍或鐵棍毆擊
    蔡銘鍠乙節，業據本院說明如上，檢察官有關渠等持棍毆擊
    之記載顯無依據。被告等人因庚○○之趴護致無法順利打
    到蔡銘鍠，因而說出「打給你死」、「以後見你一次打一次
    」等氣話洩憤，應可理解，要難徒以「打給你死」一語，即
    率斷具有殺意，尤其被告還有揚言「以後見你一次打一次」
    ，益徵被告四人並無殺害蔡銘鍠之意，否則不可能以後再見
    一次打一次。被告四人所辯沒有殺人犯意，應可採信。
  (六)至於被告丁○○雖於警詢中供稱：「當時我一直被他（指蔡
    銘鍠）姊姊（指己○○）拉住，且也並未動手，當時我也有
    拿鐵棍，是在路邊所撿取的不明物品，都被他姊姊拉住，等
    我把鐵棍都丟棄後，他姊姊才沒拉住我，我才前往用空手及
    腳踹他」等語（偵卷第12頁），然僅及於拾得鐵棍並與己○○拉扯而已，並無持鐵棍打蔡銘鍠情事。此部分核與證人己○○於偵查中證稱：「我看到有一個人拿鐵撬，我一直跟他
    搶鐵撬，那個人用力拉，我就跌在地上，但還是抓著鐵撬，
    我站起來後乙○○忽然過來，用拳頭打我的胸口，打我一下
    ，我會痛才放手，後來警察來才停手」等語（偵卷第54頁）
    ，於原審96年11月5日審理中證稱：「當時丁○○拿鐵棍，
    我有去拉住，他叫我放手，我不放手，他就一直拖，拖到我
    摔倒，後來乙○○就過來往我的胸前打下去」等語大致相符
    。足認被告丁○○原所拾得之鐵棍，並無持以毆打蔡銘鍠之
    情事。
  (七)綜上所述，被告四人基於傷害之共同犯意聯絡，一同毆打蔡
    銘鍠、庚○○成傷之罪證明確，犯行洵堪認定，均應依法論
    科。
三、核被告乙○○、戊○○、丙○○、丁○○等人共同傷害蔡銘
    鍠、庚○○部分，均係犯刑法第277條第1項之傷害罪。被告
    乙○○、戊○○、丙○○、丁○○等人對於傷害蔡銘鍠、庚○○部分，彼此間有犯意之聯絡及行為之分擔，均為共同正
    犯。又其等同時傷害蔡銘鍠與庚○○部分，係一行為觸犯數
    罪名，屬同種想像競合犯，應從一重之共同傷害罪處斷。又
    被告四人犯罪時間係於96年4月24 日以前，所犯之罪符合中
    華民國96年罪犯減刑條例第2條第1項第3 款之減刑條件，應
    依該條例第2條第1項第3款、第7條之規定，於判決主文同時
    諭知其宣告刑及減得之刑，原審本同上之見解，變更檢察官
    起訴法條，適用刑法第28條、第277條第1項、第55條、第41
    條第1項，刑法施行法第1條之1，中華民國96年罪犯減刑條
    例第2條第1項第3款、第7條、第9條之規定，審酌被告乙○○、戊○○、丙○○、丁○○等四人所以犯罪，係肇因於被
    害人蔡銘鍠先行持木棍毆打被告乙○○，然渠等在被告乙○○搶下木棍後，本應停手，卻不為之，反更共同毆打蔡銘鍠
    ，更傷害無辜之被害人庚○○，綜合考量其犯罪時所受之刺
    激、犯罪之手段、品行、智識程度、對被害人所生之身體上
    危害及犯罪後猶飾詞卸責均未與被害人達成民事和解之態度
    等一切情狀，判決乙○○、戊○○、丙○○、丁○○共同傷
    害人之身體，各處有期徒刑三月，如易科罰金，均以新臺幣
    1000元折算一日，各減刑為有期徒刑一月又十五日，如易科
    罰金，均以新臺幣1000元折算一日。並敘明扣案之木棍1支
    ，並非被告四人所有，亦非渠等持以犯本案傷害罪所用之物
    ，業如上述，自不合於刑法沒收之規定，認事用法均無不合
    ，量刑亦無不當。檢察官上訴意旨略以：被告乙○○、戊○○、丁○○、丙○○四人聯手對被害人蔡銘鍠施暴，被害人
    蔡銘鍠極力抵抗仍被圍毆至不支倒地，被告等人仍不罷休，
    被害人之妻庚○○趴於被害人蔡銘鍠背上保護亦受毒打，被
    告等人在圍毆中更叫喊「打給你死」，顯見被告等手段兇殘
    ，實有共同殺人犯意。且原審量刑亦嫌過輕，指摘原判決不
    當。惟查，本案中被告四人均未曾以木棍或鐵棍毆擊蔡銘鍠
    乙節，業據本院說明如上，檢察官有關渠等持棍毆擊之記載
    顯無依據。另被告等人因庚○○之趴護致無法順利打到蔡銘
    鍠，因而說出「打給你死」、「以後見你一次打一次」等氣
    話洩憤，應可理解，要難徒以「打給你死」一語，即率斷具
    有殺意，尤其被告還有揚言「以後見你一次打一次」，益徵
    被告四人並無殺害蔡銘鍠之意，否則不可能以後再見一次打
    一次，顯見被告四人並無殺人之犯意。又依本件被告四人之
    犯罪情節，原審分別量處如上所述之刑，亦難認有何量刑過
    輕之情形，本件檢察官上訴意旨指摘原判決不當為無理由，
    應予駁回。
據上論斷，應依刑事訴訟法第368條，判決如主文。
本案經檢察官邱美育到庭執行職務。
中    華    民    國    97    年    2     月    27    日
                    刑事第一庭  審判長法  官  許國宏
                                      法  官  許增男
                                      法  官  楊貴志
以上正本證明與原本無異。
檢察官如不服本判決應於收受送達後十日內向本院提出上訴書狀
，其未敘述上訴之理由者並得於提起上訴後十日內向本院補提理
由書（均須按他造當事人之人數附繕本）。
被告不得上訴。
                                      書記官  陳菊珍
中    華    民    國    97    年    2     月    27    日
附錄：本案論罪科刑法條全文
中華民國刑法第277條第1項：
傷害人之身體或健康者，處3年以下有期徒刑、拘役或1千元以下
罰金。


司法院資訊處製作；財團法人民間司法改革基金會備份。
